【裁判字號】    94,重訴,105
【裁判日期】    951130
【裁判案由】    分割共有物
【裁判全文】
臺灣臺南地方法院民事判決             94年度重訴字第105號
原      告  甲○○
訴訟代理人  林樹根律師
            洪茂松律師
被      告  辛○○
被      告  壬○○
被      告  癸○○
被      告  子○○
被      告  庚○○
上三人共同
訴訟代理人  己○○
被      告  卯○○○
被      告  辰○○○即吳宇水.
訴訟代理人  戊○○
被      告  丑○○○
被      告  乙○○
法定代理人  寅○○
兼上二人共同
訴訟代理人  丙○○
複代理人    丁○○
上列當事人間請求分割共有物事件，經本院於民國95年11月22日
言詞辯論終結，判決如下：
    主  文
原告、被告乙○○、被告辛○○、被告癸○○、被告子○○、被
告壬○○、被告辰○○○即吳宇水承受訴訟人共有之坐落台南縣
白河鎮○○○段76之4地號、地目林、登記簿面積4.9102公頃，
應辦理更正登記面積為4.8266公頃。
被告辰○○○即吳宇水承受訴訟人應就吳宇水所遺坐落台南縣白
河鎮○○○段76之4、86之1、4之4、15之1地號等4筆土地如附表
應有部分辦理繼承登記。
被告乙○○、被告辛○○、被告癸○○、被告子○○、被告壬○○、被告辰○○○即吳宇水之承受訴訟人，應協同原告就共有坐
落台南縣白河鎮○○○段76之4地號面積4.8266公頃，同段86之1
地號面積3.8156公頃等2筆土地，依如附圖一所示方法辦理分割
登記，即同段76之4地號（Ｅ）部分面積1.7697公頃，及同段86
之1地號（Ｄ）部分面積1.399 0公頃土地，分歸原告所有；同段
76 之4地號（Ａ）部分、面積0.2881公頃、（Ｄ）部分面積
0.0553 公頃、（Ｆ）部分面積0.2665公頃，及同段86之1地號（
Ｂ）部分面積0.2544公頃土地，分歸被告辛○○所有；同段76之
4地號（Ｃ）部分面積1.8708公頃土地，及同段86之1地號（Ｃ）
部分面積0.0829公頃、（Ｅ）部分面積1.5031公頃土地，分歸被
告辰○○○即吳宇水承受訴訟人、被告壬○○依序按應有部分12
分之7、12分之5比例保持共有；同段76之4地號（Ｂ）部分面積
0.5762公頃土地，分歸被告癸○○、被告子○○各按應有部分2
分之1比例保持共有；同段86之1地號（Ａ）部分面積0.5762公頃
土地，分歸被告乙○○所有。
原告與被告辰○○○即吳宇水承受訴訟人、被告壬○○、被告丙○○、被告辛○○、被告卯○○○、被告庚○○、被告癸○○共
有坐落台南縣白河鎮○○○段4之4地號、地目林、面積0.5850公
頃土地，其分割方法為如附圖二所示：（Ａ）部分面積0.1950公
頃土地，分歸原告取得。（Ｂ）部分面積0.2340公頃土地，分歸
被告辰○○○即吳宇水承受訴訟人、被告壬○○依序按應有部分
12 分之7、12分之5比例保持共有。（Ｃ）部分面積0.0390公頃
土地，分歸被告丙○○取得。（Ｄ）部分面積0.0390公頃土地，
分歸被告辛○○取得。（Ｅ）部分面積0.0780公頃土地，分歸被
告卯○○○、被告庚○○、被告癸○○依序按應有部分2分之1、
4分之1、4分之1比例保持共有。
原告與被告卯○○○、被告丑○○○、被告癸○○、被告辛○○
、被告辰○○○即吳宇水承受訴訟人、被告壬○○共有坐落台南
縣白河鎮○○○段15之1地號、地目林、面積6.6294公頃土地，
分割方法為如附圖二所示：（Ａ）部分面積0.4420公頃土地，分
歸被告卯○○○取得。（Ｂ）部分面積0.4420公頃土地，分歸被
告丑○○○取得。（Ｃ）部分面積0.4419公頃土地，分歸被告癸○○取得。（Ｄ）部分面積0.4419公頃土地，分歸被告辛○○取
得。（Ｅ）部分面積0.5451公頃及（Ｆ）部分面積1.6647公頃土
地，共計2.2098公頃，合併成一筆，分歸原告取得。（Ｇ）部分
面積2.6518公頃土地，分歸被告辰○○○即吳宇水承受訴訟人、
被告壬○○依序依應有部分12分之7、12分之5比例保持共有。
訴訟費用依附表所示比例由各該部分共有人依原應有部分比例負
擔。
    事實及理由
一、本件被告卯○○○未於言詞辯論期日到場，核無民事訴訟法
    第386條各款所列情形，爰依原告聲請，由其一造辯論而為
    判決。
二、共有人吳宇水於訴訟進行中之民國95年6月3日死亡，其全體
    繼承人協議由被告即承受訴訟人辰○○○繼承吳宇水所遺系
    爭4筆土地應有部分，惟尚未辦妥繼承登記，此有被告即承
    受訴訟人辰○○○提出之遺產分割契約書、繼承系統表、戶
    籍謄本等件為證，因之原告聲請由辰○○○承受訴訟，並追
    加被告辰○○○即吳宇水承受訴訟人應就吳宇水所遺應有部
    分辦理繼承登記，符合訴訟經濟原則，於法有據，應予准許
    。
三、原告起訴時原請求就系爭76之4、86之1地號等2筆土地裁判
    分割，嗣於本院95年7月5日審理時，提出共有人於90年2月
    3日所立之分割協議書，經全體共有人均不爭執該協議書
    之真正，原告乃聲明變更主張依據履行分割協議之法律關係
    ，請求被告履行系爭76之4、86之1地號等2筆土地分割協議
    ，其餘2筆土地仍主張裁判分割等語，核屬訴訟標的之變更
    ，查履行分割協議請求權與共有物分割請求權，二者為訴訟
    標的之法律關係雖異，然其主要爭點均在於如有分割協議，
    則應請求履行分割協議；如非屬分割協議，則屬裁判分割共
    有物，兩請求之目的均在於分割系爭共有物，消滅共有關係
    ，其利益亦屬同一，原告變更訴訟標的之請求仍援用原請求
    之訴訟資料及證據，依訴訟經濟原則，及民事訴訟法255 條
    第1項第2款規定之意旨，原告所為變更訴訟標的，應屬有據
    。又原告嗣後主張系爭76之4地號土地，經台南縣白河地政
    事務所測量後發現地籍圖面積4.8266公頃，與登記簿面積
    4.9102公頃不符，故追加請求被告應協同辦理該筆土地面積
    更正登記，亦屬合法，並予准許，合先敘明。
四、查系爭4筆土地分別為兩造所共有，應有部分各詳如附表所
    示，有土地登記簿謄本在卷可參，堪信為真實。
五、關於系爭76之4、86之1地號土地部分：
    原告主張依全體共有人於90年2月3日之第二次分割協議書（
    見本院卷(二)69至71頁），請求共有人履行分割協等語，經查
    ：（一）上開2筆共有人於90年2月3日簽訂該次分割協議書
    之後，其中共有人吳明勳死亡後，由被告乙○○繼承，吳宇
    水於訴訟進行中死亡，由被告即承受訴訟人辰○○○繼承，
    均應分別承受吳明勳、吳宇水關於共有人分割協議之契約關
    係。（二）該次分割協議後，被告卯○○○將其76之4、86
    之1地號等2筆土地土地之應有部分分別出售於被告子○○及
    被告辛○○，故被告子○○係於分割協議之後，於93年間才
    向被告卯○○○購買其依協議受分配位置之土地一半，面積
    2881平方公尺，因此，被告子○○因買賣關係，應承受被告
    卯○○○依共有人協議分割契約所約定分得之位置。（三）
    因被告癸○○、子○○係夫妻關係，均表示願意維持共有，
    故被告癸○○原有持分面積與被告子○○向卯○○○購買面
    積，應使緊臨合成一筆，面積共5762平方公尺，如附圖一76
    之4地號內所示（Ｂ）部分。（四）被告辛○○本係土地原
    共有人之一，本來就有參與90年間之分割協議，其於93年間
    再向被告卯○○○購買其依協議受分配位置之土地一半，即
    面積2881平方公尺，因此，被告辛○○因買賣關係，應承受
    被告卯○○○依共有人協議分割契約所約定分得之位置，如
    附圖一76之4地號內所示（Ａ）部分、面積2881平方公尺。
    （五）該2筆土地依如附圖一所示原分割協議方案分割，除
    共有人辛○○辯稱：不同意按原協議之位置分配等語，其餘
    共有人均不爭執，惟該協議方案既為當時共有人全體同意，
    且依協議當時所附之分割附圖繪製方案結果亦大致相符，被
    告辛○○於本院95年9月4日審理時對於76之4地號土地分得
    90年2月3日協議書附圖I、J部分沒意見（見本院卷(二)112 頁
    ），經核與如附圖一76之4地號土地編號（Ｄ）、（Ｆ）部
    分相符，另於95年1月11日本院審理時陳稱：對86之1地號土
    地分得B部分沒意見（見本院卷(一)171、172頁），經核亦與
    如附圖一86之1地號土地編號（Ｂ）部分相符，堪稱符合共
    有人之真意，原告訴請該2筆土地共有人之被告履行分割協
    議，應協同就如附圖一之方案辦理分割登記，核屬有理，應
    予准許。
六、關於系爭15之1、4之4地號土地部分：
    因全體共有人表示同意依如附圖二所示方案分割（見本院卷
    (一)之55、172頁），且到場共有人均當庭承諾系爭4筆土地分
    割後，原土地上既有道路均應保留，不得阻礙其他共有人之
    通行等語，是該方案可認符合共有人之意願及利益，惟因被
    告卯○○○於最後言詞辯論期日未到庭，原告訴請就該2筆
    土地予以裁判分割如附圖二所示，應屬有據，亦予以准許。
七、末查，系爭76之4地號登記簿面積為4點9102公頃，經實際測
    量結果，面積為4點8266公頃，有土地登記簿謄本及台南縣
    白河地政事務所複丈成果圖在卷可稽，兩者並不相符，依土
    地登記規則第122條第1項規定，應申請地政機關報經上級機
    關查明核准後更正，又土地面積與土地登記簿所載不符，法
    院得依原告之請求，參考地政機關實測所得之面積，判決分
    割，並於理由欄敘明不符情節，待判決確定後，當事人自得
    持該判決向地政機關聲請一併為更正與分割之登記（台灣高
    等法院暨所屬法院82年法律座談會提案第55號同此見解），
    是以系爭土地面積登記與實測雖有不符，本院因而准予辦理
    分割登記，併此敘明。
八、本件係因共有物分割涉訟，由敗訴之被告負擔訴訟費用顯失
    公平，故本院認亦應由本件勝訴之原告負擔一部訴訟費用，
    又因本件各共有人土地應有部分不盡相同，爰諭知兩造依附
    表所示比例分別負擔訴訟費用。
九、依民事訴訟法第78條、第80條之1、第85第1項但書，判決如
    主文。
中    華    民    國    95    年    11    月    30    日
                  民事第一庭    法  官  蔡雅惠
以上正本係照原本作成
如對本判決上訴，須於判決送達後20日內向本院提出上訴狀
中    華    民    國    95    年    11    月    30    日
                                書記官  吳信助


司法院資訊處製作；財團法人民間司法改革基金會備份。
